臺灣高等法院民事裁定　九十一年度家抗字第二四三號
　　　抗　告　人　　財政部國有財產局台灣中區辦事處
　　　法定代理人　　蔡信三
　　　代　理　人　　陳燕昌
　　　複 代 理人　　沈文萍
　　　相　對　人　　甲○○
右當事人間指定遺產管理人事件，抗告人對於中華民國九十一年五月三十一日臺灣新
竹地方法院九十一年度管字第四號所為裁定提起抗告，本院裁定如左：
      主      文
原裁定廢棄，發回台灣新竹地方法院。
      理      由
一、本件相對人聲請意旨略以：被繼承人陳土（男、民國四年三月十五日生、身分證
    統一編號Ｚ000000000、生前住新竹市南隘里八鄰南隘一○三號）於民
    國七十八年九月六日死亡，其生前於七十六年十一月五日向伊借用新台幣（下同
    ）三百五十萬元，迄未清償，其死後遺有土地二筆，惟無民法第一千一百三十八
    條所定之繼承人，亦未能依民法第一千一百七十七條規定選定遺產管理人，致伊
    之債權無法獲得清償，經查被繼承人有一姪子陳明通居住於附近，堪為遺產管理
    人，為此聲請選定由陳明通擔任被繼承人陳土之遺產管理人等語。
二、原法院以：相對人為本件聲請，業據提出本票、繼承系統表各一件、戶籍謄本八
    件、土地登記簿二件為證，經核屬實，故相對人依民法一千一百七十八條第二項
    之規定聲請選任遺產管理人，尚無不合。相對人雖聲請選任第三人陳明通為被繼
    承人陳土之遺產管理人，惟法院並不受其拘束，爰審酌無人承認繼承而選定遺產
    管理人之制度，乃因繼承開始時繼承人之有無不明，為保護遺產債權人、受遺贈
    人與可能出現之繼承人及最後財產歸屬之國庫，並維社會經濟利益所設之制度，
    以選任財政部國有財產局擔任遺產管理人，其立場較為中立、客觀，並具公信力
    ，爰選任財政部國有財產局中區辦事處為被繼承人陳土之遺產管理人，固非無見
    。
    抗告人抗告意旨略以：依本件卷內所附被繼承人繼承系統表內繼承人陳氏善及陳
    氏尾二人，其戶籍謄本均記載養子緣組除戶，依繼承登記法令補充規定第四十二
    點：「除戶於本家而入他家之女子，其本家之戶籍均記載養子緣組除戶，如經戶
    政機關查復確實無法查明其究係被他家收養為養女或媳婦仔時，可由申請人於繼
    承系統表上簽註，以示負責」，及該規定第三十點：「養子女被收養後，再與養
    父之婚生子女結婚者，應先終止收養關係。如養親收養時，有使其與婚生子女結
    婚之真意者，雖名為收養，實無收養關係，該養子女與本生父母之法律關係並未
    中斷，其與本生父母間互有繼承權」之規定，陳氏二人是否非屬上述規定之收養
    關係，尚需釐清。原法院尚未釐清被繼承人是否確無民法第一千一百三十八條、
    第一千一百三十九條及第一千一百四十條規定之法定繼承人，即遽予指定伊為遺
    產管理人，自有未洽。又依卷內資料相對人稱被繼承人遺有土地二筆，惟依卷內
    土地登記簿謄本所載新竹市○○段五八及五八之一號土地被徵收前之所有權人均
    為陳土，統一編號＊000000000，住新竹市○○路九九六號，而依卷內
    戶籍謄本所示本件被繼承人並未設籍該址，其與本件被繼承人是否為同一人尚無
    法得知，是本件是否尚有遺產可資管理，亦待釐清。又被繼承人死亡後未經親屬
    會議選任遺產管理人，此類繼承事件，其遺債必大於遺產。伊為公務機關，綜理
    國產事務，倘擔任遺產管理人，管理對國庫無利益之財產，無異公器私用，損及
    全民利益云云。查：依本件卷內所附被繼承人繼承系統表內繼承人陳氏善及陳氏
    尾二人，其戶籍謄本均記載養子緣組除戶（見原法院卷三八頁反面），依繼承登
    記法令補充規定第四十二點：「除戶於本家而入他家之女子，其本家之戶籍均記
    載養子緣組除戶，如經戶政機關查復確實無法查明其究係被他家收養為養女或媳
    婦仔時，可由申請人於繼承系統表上簽註，以示負責」，及該規定第三十點：「
    養子女被收養後，再與養父之婚生子女結婚者，應先終止收養關係。如養親收養
    時，有使其與婚生子女結婚之真意者，雖名為收養，實無收養關係，該養子女與
    本生父母之法律關係並未中斷，其與本生父母間互有繼承權」之規定，陳氏二人
    是否非屬上述規定之收養關係，有待釐清。是原法院尚未釐清被繼承人是否確無
    民法第一千一百三十八條、第一千一百三十九條及第一千一百四十條規定之法定
    繼承人，即遽予指定伊為遺產管理人，自有未洽。又依卷內資料相對人稱被繼承
    人遺有土地二筆，惟依卷內土地登記簿謄本所載新竹市○○段五八及五八之一號
    土地被徵收前之所有權人均為陳土，統一編號＊000000000，住新竹市
    ○○路九九六號，而依卷內戶籍謄本所示本件被繼承人並未設籍該址，其與本件
    被繼承人是否為同一人尚無法得知，是本件是否尚有遺產可資管理，尚待釐清。
    又被繼承人死亡後未經親屬會議選任遺產管理人，此類繼承事件，多屬遺債大於
    遺產形同破產，儘量避免選任國有財產局為遺產管理人（司法院七十四年十月十
    五日院臺廳一字第０五七八六號函示意見參照），而國有財產局乃公務機關，依
    國有財產法之規定綜理國有財產事務，執行事務所需預算為全國人民納稅所得，
    倘顯無遺產可歸屬國庫，自不宜選任國有財產局為管理人，以避免其代管私人遺
    產之管理費用無法由被繼承人遺產歸墊，導致利用全民資源負擔個人私務之支出
    ，不符社會公平原則，故仍應自被繼承人之繼承人或親屬中選任遺產管理人為宜
    。原法院對上開三項未詳予審酌，逕行指定抗告人為被繼承人陳土之遺產管理人
    ，尚有未洽，抗告意旨據以指摘原裁定不當，求予廢棄，為有理由，本院認有發
    回原法院就近調查，爰將原裁定廢棄發回原法院另為適當裁定之裁定。
據上論結，本件抗告為有理由，依民事訴訟法第四百九十二條第二項裁定如主文。
中　　　華　　　民　　　國　　九十一　　年　　　七　　　月　　二十九　　日
　　　　　　　　　　　　　　　　民事第四庭
                            　　　　審判長法　官　李　瓊　蔭
                            　　　　　　　法　官　林　金　吾
                            　　　　　　　法　官　楊　豐　卿
右正本係照原本作成。
如不服本裁定，應於收受送達後十日內向本院提出抗告狀，並應繳納抗告費新台幣四
十五元正。
中　　　華　　　民　　　國　　九十一　　年　　　七　　　月　　三十　　　日
　　　　　　　　　　　　　　　　　　      書記官　殷　丹　妮
